【裁判字號】    96,上訴,1059
【裁判日期】    970311
【裁判案由】    廢棄物清理法
【裁判全文】
臺灣高等法院臺南分院刑事判決        96年度上訴字第1059號
上  訴  人
即  被  告  甲○○
選任辯護人  汪玉蓮  律師
上列上訴人因違反廢棄物清理法案件，不服臺灣嘉義地方法院96
年度訴字第384號中華民國96年7月31日第一審判決（起訴案號：
臺灣嘉義地方法院檢察署96年度撤緩偵字第24號），提起上訴，
本院判決如下：
    主  文
原判決撤銷。
甲○○共同未依規定領有廢棄物清除許可文件，從事廢棄物清除
，處有期徒刑壹年，減為有期徒刑陸月，如易科罰金，以銀元參
佰元折算壹日。
    事  實
一、甲○○因欲將鹿草鄉林子腳自有拆屋所產生之廢磚塊、混凝
    土塊，用於白河鎮關帝廳魏素蓮畜牧場農業用路舖路，其明
    知並未依廢棄物清理法第41條第1項之規定，向主管機關申
    請核發廢棄物清除處理機構許可文件，不得從事廢棄物之清
    除業務，竟僱請與之有犯意聯絡之林福生、張光安及黃國安
    （均另為緩起訴處分確定），由林福生及張光安於民國93年
    9 月3日上午，駕駛大貨車前往甲○○所有坐落於嘉義縣鹿
    草鄉林竹仔腳之土地，載運該廢磚塊、混凝土塊（約35噸車
    6 車次）至嘉義縣水上鄉忠和村市○○○○○道路嘉南橋前
    東側暫時棄置（擬再以小車轉運畜牧場農業用路舖路）。黃
    國安則在上址駕駛挖土機，處理林福生及張光安載運而來之
    一般廢棄物。嗣於93年9月3日10時11分許，在上址為警會同
    嘉義縣環境保護局人員查獲。
二、案經嘉義縣警察局水上分局報請臺灣嘉義地方法院檢察署檢
    察官偵查起訴。
    理  由
一、程序事項：
    按被告以外之人於審判外之陳述，雖不符傳聞證據得為證據
    之例外規定，而經當事人於審判程序同意作為證據，法院審
    酌該言詞陳述或書面陳述作成時之情況，認為適當者，亦得
    為證據。當事人、代理人或辯護人於法院調查證據時，知有
    第159條第1項不得為證據之情形，而未於言詞辯論終結前聲
    明異議，視為有前項之同意，刑事訴訟法第159條之5定有明
    文。查本案認定事實所引用之言詞及書面陳述證據，經本院
    於審理時提示被告及其辯護人均表示無意見，迄於言詞辯論
    終結前亦未聲明異議，視為同意作為證據，本院審酌該陳述
    證據之取得過程並無瑕疵，與本案待證事實間復具有相當之
    關聯性，自得採為證據，合先敘明。
二、認定犯罪事實所憑之證據及理由：
    訊據被告甲○○否認涉有前開犯行，辯稱：所載運之物並非
    一般廢棄物，乃營建工程剩餘之土石方，依內政部訂定之營
    建土石處理方案規定，係屬於有用之土壤砂石資源，非屬於
    廢棄物之範圍，且證人黃國安、林福生、張光安及林文振均
    證稱載運之物為混凝土塊，而從水上分局中庄派出所蒐證照
    片顯示載運之物為混凝土塊，並無鋼筋垃圾等物，故93年9
    月3日嘉義縣環境保護局稽查工作紀錄表記載有磚瓦、水泥
    塊及少許垃圾顯與事實不符，故載運之物既非屬於廢棄物，
    被告之行為既不該當於廢棄物清理法第46條第1項第4款之構
    成要件，應屬行政罰之範圍等情。惟本院基於下列理由，認
    為被告之辯詞不可採：
(一)、被告甲○○並未向主管機關申請取得清除廢棄物之許可文件
    ，而於前揭時地僱請林福生及張光安載運如事實欄所載之物
    前往前述地點傾倒後，嗣於93年9月3日10時11分許，經警會
    同嘉義縣環境保護局人員查獲等情，業據被告甲○○坦承在
    卷，且有證人林福生、乙○○於警偵訊，張光安、黃國安於
    原審及乙○○於警訊、原審、本院之證詞可稽，復有嘉義縣
    環境保護局移辦單及稽查工作紀錄表各1紙、違反廢棄物清
    理法現場圖1紙、現場照片8幀可資參照。
(二)、被告固辯稱：渠所載運之廢磚塊、混凝土塊係屬於有用之土
    壤砂石資源，並非一般廢棄物云云。按「資源回收再利用法
    第19條」規定：再生資源未依規定回收再利用者，視為廢棄
    物，應依廢棄物清理法規定回收、清除、處理，合先敘明。
    再查：
    按建築廢棄物係指營建或拆除建築物或其他工程所產生之
      廢棄物；其清除方法，由直轄市或縣（市）主管機關另定
      之；事業廢棄物貯存清除處理方法及設施標準第2條第1項
      第6款、第21條分別定有明文。又依內政部89年5月17日台
      89內營字第8983373號函頒實施之「營建剩餘土石方處理
      方案」中已明訂所稱營建剩餘土石方之種類，包括建築工
      程、公共工程及建築物拆除工程施工所產生之剩餘泥、土
      、砂、石、磚、瓦、混凝土塊，且營建工程產生剩餘之泥
      、土、砂、石、磚、瓦、混凝土塊，經暫屯、堆置可供回
      收、分類、加工、轉運、處理、再生利用者，自屬有用之
      土壤砂石資源。另營建剩餘土石方（廢土）中如夾雜拆除
      建築物之磚塊，仍符合前開說明者，得認定為有用資源。
      又房屋興建工程（由事業機構營造興建者）所產生之廢棄
      物認定為「一般事業廢棄物」，此經行政院環境保護署90
      年3月22日（90）環署廢字第0016728號函釋示有案可憑。
      關於建築工程剩餘土石方處理該方案中亦規定：直轄市、
      縣（市）政府主管建築機關，審核建築施工計畫說明書，
      內容應包括剩餘土石方處理計畫。其自設土資場（為土石
      方資源堆置處理場之簡稱）者，得將設置計畫併建築計畫
      ，提出申請，合併審核，有效落實土石方資源回收處理再
      利用。另建築工程應負責自行規劃設置土資場或覓妥合法
      收容處理場所，於工地實際產出剩餘土石方前，取得各該
      合法收容處理場所出具之實際土石方收容處理同意文件，
      由起造人、承造人、會同監造人並於工程契約書中載明環
      保項目，於開工後送當地主管建築機關核。清運業者應先
      核對剩餘土石方內容及運送憑證後，運往指定之土資場處
      理，並將憑證副聯回報承造人送請各該工程主管機關查核
      ，此觀「營建剩餘土石方處理方案」之規定甚明。
    從前揭規定觀察，建築物拆除工程施工所產生之剩餘泥、
      土、砂、石、磚、瓦、混凝土塊，經暫屯、堆置可供回收
      、分類、加工、轉運、處理、再生利用者，屬有用之土壤
      砂石資源。而業者須負責自行規劃設置土資場或覓妥合法
      收容處理場所，依合法程序運往指定之土資場處理，此有
      前開行政規定可資參照。從而營建剩餘土石方如依「營建
      剩餘土石方處理方案」規定合法處理者，均不依廢棄物認
      定。
    然而前揭可資利用之土石如任意棄置，而非依照合法之程
      序處置，是否仍具有資源之性質？依【資源回收再利用法
      第19條】規定：再生資源未依規定回收再利用者，視為廢
      棄物，應依廢棄物清理法規定回收、清除、處理。故被告
      須依「營建剩餘土石方處理方案」之規定，將該剩餘土石
      方運往指定之土資場處理，始不以廢棄物認定之，亦經證
      人即嘉義縣政府環保局承辦人丙○○、巡查員丁○○於本
      院審理中證述明確。查本件上訴人即被告甲○○所載運傾
      倒之物大部分均為水泥塊，雖間雜有垃圾或他物，其比例
      亦極為輕微，應可認定為建築物拆除工程施工所產生之剩
      餘混凝土無疑。然查上訴人即被告並未向主管機關申請取
      得清除廢棄物之許可文件，亦未依合法程序送往土資場處
      理，而係私自僱人載運棄置，與前揭判決所述之得認定為
      有用之土壤砂石資源，而不以廢棄物認定情形尚屬有間。
      故上訴人所棄置者仍屬一般廢棄物無疑。是被告辯稱所載
      運之廢磚塊、混凝土塊磚並非廢棄物云云，顯係卸責之詞
      ，並不足採。
(三)、被告辯護人另辯稱：被告非為從事廢棄物清除之業者，亦非
    清除原判決所認之一般廢棄物，應僅處行政罰之範圍云云。
    查未依規定領有廢棄物清除、處理許可文件，而從事廢棄物
    之清除、處理行為，並非行政院環境保護署九十一年十二月
    二十五日令頒「從事事業廢棄物再利用涉及違法清除處理及
    再利用認定原則」內所訂違反「從事再利用經中央目的事業
    主管機關公告再利用或許可再利用之廢棄物」、「從事再利
    用非屬中央目的事業主管機關公告再利用之廢棄物」及「清
    除公告或許可再利用廢棄物者，應符合中央目的事業主管機
    關規定之事業廢棄物送往再利用機構再利用前之清除處理方
    式」之情形，已無該「認定原則」所訂處行政罰鍰之適用；
    且該「認定原則」第三點並訂定「前述違規情形另有本法本
    法第四十五條、第四十六條規定情形之一者規定情形之一者
    ，則同時移送法院科以行政刑罰」，是其第三點關於清除者
    任意棄置廢棄物等行為之處罰，亦無誤為應排除刑責之疑慮
    ，從而行為人未依規定領有廢棄物清除、處理許可文件，而
    從事廢棄物之清除、處理行為業務，即無所謂「從事事業廢
    棄物再利用涉及違法清除處理及再利用認定原則」所訂處行
    政罰緩之適用。再依該「認定原則」第三點之規定，行為人
    之違規情形縱經主管機關處以行政罰緩，亦無解於廢棄物清
    理法第四十五條、第四十六條之刑責（最高法院96年度台上
    字第6192號判決參照），是此部分辯解亦不足採。
(四)、經查，被告僱請林福生、張光安載運之物係屬廢磚塊、混凝
    土塊等物，此有證人林福生、乙○○於警偵訊，張光安、黃
    國安於原審之證詞可稽，且現場照片8幀可資參照，應堪信
    為真實。而嘉義縣環境保護局之稽查人員乙○○於工作紀錄
    表雖記載傾倒之物有磚瓦、水泥塊及少許垃圾，惟觀之照片
    ，大部分之物均為水泥塊，縱有垃圾或他物，其比例亦極其
    輕微，故被告僱人棄置之物屬於營建剩餘土石方，即建築物
    拆除工程施工所產生之剩餘混凝土塊等情，應堪認定。而查
    被告並未依合法程序送往土資場分類處理，卻任意傾倒於自
    然環境，顯然影響於環境之清潔，造成環境之髒亂，依「資
    源回收再利用法第19條」規定：再生資源未依規定回收再利
    用者，視為廢棄物，應依廢棄物清理法規定回收、清除、處
    理，從而被告棄置之物雖屬於營建剩餘土石方，仍屬於廢棄
    物，亦堪認定。從而，被告甲○○未依規定領有廢棄物清除
    許可文件，卻從事廢棄物清除，其犯行應堪認定。
三、論罪科刑之理由：
(一)、按行為後法律有變更者，適用行為時之法律。但行為後之法
    律有利於行為人者，適用最有利於行為人之法律，刑法第2
    條第1項定有明文。被告行為後，刑法業於94年2月2日修正
    公布，於95年7月1日施行，查廢棄物清理法第46條第4款
    之未領有廢棄物清除、處理許可文件從事廢棄物清除、處理
    罪，法定刑得併科新臺幣300萬元以下罰金，而依修正後刑
    法第33條第5款修正為：「主刑之種類如下：五、罰金：新
    臺幣一千元以上，以百元計算之」等規定，是依修正後之法
    律，廢棄物清理法第46條第1項第4款之罪所得併科處之罰金
    刑最低為新臺幣1000元；然依被告行為時之刑罰法律，即修
    正前刑法第33條第5款規定之罰金最低額1元，該罪之罰金刑
    最低額為銀元1元，若換算為新臺幣，僅為新臺幣3元。依
    修正前刑法第41條第1項前段規定，易科罰金之折算標準，
    係以銀元1元以上3元以下折算1日（依罰金罰鍰提高標準條
    例廢止前第2條規定，就其原定數額提高為100倍折算1日，
    即銀元100、200、300元折算1日，換算成新臺幣即300、600
    、900元折算1日）。該規定修正後，易科罰金之折算標準則
    係以新臺幣1,000、2,000、3,000元折算1日。綜合比較新舊
    法罰金及易科罰金之規定，以修正前之規定，較有利於被告
    ，依刑法第2條第1項之規定，應適用修正前刑法之規定。另
    依修正前刑法第28條規定為：「二人以上共同實施犯罪之行
    為者，皆為正犯」，修正後之規定則為：「二人以上共同實
    行犯罪之行為者，皆為正犯」，揆諸本條之修正理由係為釐
    清陰謀共同正犯、預備共同正犯、共謀共同正犯是否合乎本
    條規定之正犯要件，並排除陰謀、預備共同正犯。然本件被
    告甲○○與與林福生等共同正犯，均係實行正犯，無論依修
    正前後之規定，均屬共同正犯，刑罰權規範內容並無利或不
    利變更，自不生新舊法之比較問題，併予敘明。
(二)、核被告所為，係犯廢棄物清理法第46條第1項第4款之未依規
    定領有廢棄物清除許可文件，從事廢棄物清除罪。被告與林
    福生、張光安及黃國安等人有犯意聯絡及行為分擔，均為共
    同正犯。
四、原審因認被告該部分犯行罪證明確予以論科固非無見，惟按
    科刑之判決書，須將認定之犯罪事實詳記於事實欄，然後於
    理由內逐一說明其憑以認定之證據，使事實與理由兩相一致
    ，方為合法，查被告所清除者為何項廢棄物，何以載至上揭
    地點棄置，原審疏未詳查並載明於事實欄，致事實與理由不
    相一致，自有違誤，被告上訴意旨否認犯罪，徒陳詞指摘原
    判決不當，雖無可取，然原判決既有可議，自應由本院將原
    判決撤銷改判。爰審酌被告國小畢業之智識程度，任意傾倒
    廢棄物，影響環境衛生之犯罪動機、目的、手段，惟只載運
    傾倒2車，對環境之危害尚非重大等一切情狀，量處有期徒
    刑1年。又被告甲○○係於93年9月3日犯本罪，犯罪時間在9
    6年4月24日以前，合於減刑條件，爰依中華民國96年罪犯減
    刑條例第2條第1項第3款、第7條減為有期徒刑6月，並諭知
    易科罰金之折算標準。未扣案之大貨車及挖土機，非專供本
    案犯罪之用，且價值不菲，參以被告違犯本案之犯罪情節及
    所生之危害，若將該等車輛及挖土機宣告沒收，與被告所招
    致之損害及產生之懲罰效果相較，顯逾其犯行之可責程度，
    衡諸比例原則，認不予宣告沒收為宜，附此敘明。
據上論斷，應依刑事訴訟法第369條第1項前段、第364條、第299
條第1項、廢棄物清理法第46條第1項第4款、刑法第11條前段、
第28條、第2條第1項、修正前刑法第41條第1項前段，廢止前罰
金罰鍰提高標準條例第2條，中華民國96年罪犯減刑條例第2條第
1項第3款、第7條、第9條，判決如主文。
本案經檢察官謝錫和到庭執行職務。
中    華    民    國    97    年    3     月    11    日
                    刑事第三庭  審判長法  官    陳義仲
                                      法  官    蘇清水
                                      法  官    宋明蒼
以上正本證明與原本無異。
如不服本判決，應於收受本判決後十日內向本院提出上訴書狀。
其未敘述上訴理由者並得於提起上訴後十日內向本院補提理由書
狀（均須按他造當事人之人數附繕本）「切勿逕送上級法院」。
                                      書記官    翁心欣
中    華    民    國    97    年    3     月    11    日
附錄本案論罪科刑法條全文：
廢棄物清理法第四十六條
有下列情形之一者，處1年以上5年以下有期徒刑，得併科新臺幣
3百萬元以下罰金：
一、任意棄置有害事業廢棄物。
二、事業負責人或相關人員未依本法規定之方式貯存、清除、處
    理或再利用廢棄物，致污染環境。
三、未經主管機關許可，提供土地回填、堆置廢棄物。
四、未依第41條第1項規定領有廢棄物清除、處理許可文件，從
    事廢棄物貯存、清除、處理，或未依廢棄物清除、處理許可
    文件內容貯存、清除、處理廢棄物。
五、執行機關之人員委託未取得許可文件之業者，清除、處理一
    般廢棄物者；或明知受託人非法清除、處理而仍委託。
六、公民營廢棄物處理機構負責人或相關人員、或執行機關之人
    員未處理廢棄物，開具虛偽證明。
資源回收再利用法【民國91年7月3日修正】
第19條第1項：再生資源未依規定回收再利用者，視為廢棄物，
             應依廢棄物清理法規定回收、清除、處理。

司法院資訊處製作；財團法人民間司法改革基金會備份。
